最　高　行　政　法　院　判　決　　　　　　　　　　九十一年度判字第二二七號
　　原　　　告　甲○○
　　被　　　告　屏東縣政府
　　代　表　人　蘇嘉全
右當事人間因水土保持法事件，原告不服行政院農業委員會中華民國八十八十一年二
十二月日八十八農訴字第八八一四一五九九號再訴願決定，提起行政訴訟。本院判決
如左：
　　主　文
原告之訴駁回。
訴訟費用由原告負擔。
　　事　實
緣原告於民國八十七年三月間，未經申請核准擅自在屏東縣新園鄉○○○段一二—三
、一二—四四四、一二—四四五號等土地採取砂石，改變地形地貌，破壞水土保持，
經屏東縣新園鄉公所（下稱新園鄉公所）查報，被告即函知原告應立即恢復原狀作農
牧用地使用。嗣經新園鄉公所於八十七年四月四日函報原告仍繼續開挖砂石，被告乃
以八七屏府農保字第一八六五九九號函裁處原告新台幣（下同）三十萬元罰鍰，並限
期於八十七年十二月三十日前回填良質土壤復舊，恢復農作使用。原告不服，一再訴
願，遞遭決定駁回，遂提起行政訴訟。茲摘敘兩造訴辯意旨於次：
原告起訴意旨略謂：原告所有系爭土地左右為原野地地目，土地粗瘦，不適於農耕，
故鄰近周圍田地多已開墾作為水產養殖池多年，未見有關機關前來取締糾正。原告只
有此土地賴以維生，而為維持生計，因此雇工在該土地上開挖約一公尺深，而將所挖
砂土堆積四周為岸作為養殖魚池之用，由岸上往下量約二公尺深，實際深度與地平面
深度只有一公尺深而已。開挖第二天，鄉公所有關人員即來查勘，原告向其解說，未
被採信。事實上地質表層為沖積土，在沖積土開挖約一點五公尺，可挖到完整之粗砂
層，因此原告有無開挖盜砂，一開挖即可查明，鄉公所人員卻不理會，侵害民眾權益
。上開事件若違反水利法或水土保持法，與原告隔鄰之眾多養殖魚池亦應違法，為何
無人干涉或取締，惟獨取締原告，似有擇人辦案之嫌。系爭土地地目為「原野地」，
屬於低價值農地，與土地法水土保持法並無關聯，既未改變土地現貌亦未破壞水土保
持及違反水利法，被告並未舉出實證，僅憑工作人員片面之言，處原告罰鍰，實難令
人心服。爰請判決撤銷一再訴願決定及原處分等語。
被告答辯意旨略謂：按「採取陸上砂石行為如發生在山坡地或森林區範圍外者，無需
擬具水土保持計畫書送核，惟採取土石時，應依水土保持法第八條第二項規定之『水
土保持技術規範』實施所需之水土保持處理與維護，違反規定者並有同法第三十三條
第一項第一款及第二項規定罰則之適用。」行政院農業委員會八十七年二月二十七日
八七農林字第八七一○八八九一號函釋有案。卷查原告未經調查規劃及依水土保持技
術規範實施水土保持處理與維護，未經申請核准即擅自於前述時地濫採砂石，已改變
地形地貌、破壞水土保持。被告依水土保持法第八條第一項第三款、第二十三條、第
三十三條第一項、第二項規定，裁處原告罰鍰三十萬元。所開挖土石跡地，嚴限於八
十七年十二月三十日前回填良質土壤復舊，恢復農作使用並報請新園鄉公所複查，原
告如未依限改善完成，將依水土保持法規定，逐次分別再處罰至改善為止。原處分於
法有據，請判決駁回原告之訴等語。
　　理　由
按「下列地區之治理或經營、使用行為應經調查規畫，依水土保持技術規範實施水土
保持之處理與維護．．．三、探礦、採礦、鑿井、採取土石或設置有關附屬設施。」
「第八條第一項第三款至第四款之開發、經營或使用行為，以及於山坡地及森林區內
從事農、林、漁、牧地之開發利用所需之修築農路、開挖、整地或整坡作業，其水土
保持義務人應先擬具水土保持計畫，送請主管機關核定．．．。」、「未依第十二條
至第十四條規定之一擬具水土保持計畫送主管機關核定而擅自開發者，除依第三十三
條規定按次分別處罰外，主管機關應令其停工．．．。」「有下列情形之一者，處新
台幣六萬元以上三十萬元以下罰鍰．．．二、違反第十二條至第十四條規定之一，未
先擬具水土保持計畫或未依核定計畫實施水土保持之處理與維護者，或違反第二十三
條規定，未在規定期限內改正或實施仍不合水土保持技術規範者。」分別為水土保持
法第八條第一項、第十二條第一項、第二十三條第二項、第三十三條第一項所明定。
本件原告於八十七年三月間，未經申請核准，擅自在屏東縣新園鄉○○○段一二之三
、一二之四四四、一二之四四五號等土地採取土石，改變地形地貌，破壞水土保持。
經新園鄉公所八十七年三月三十日八七園鄉民字第二八六○號函報其未經申請核准濫
採砂石，違規使用，經被告以八十七年四月二日八七屏府地用字第五二九四九號函通
知原告，已違反區域計畫法第十五條及非都市土地使用管制規則第六條規定，應立即
恢復原狀作農牧用地使用，否則即依區域計畫法第二十二條規定辦理，並副知新園鄉
公所本於權責隨時派員檢查。嗣經該所以八十七年四月四日八七園鄉民字第三○八○
號函報略以：「該土地使用人仍繼續開挖砂石，未恢復原狀作農牧用地使用。」有屏
東縣新園鄉非都市土地違反使用編定檢查及處理表及照片影本等附卷可稽，違規事實
洵堪認定。原告辯稱其並非採取砂石，而係開挖作魚池使用，深僅一公尺左右云云，
惟訴願卷附臺灣屏東地方法院八十七年度易字第一○七八號刑事判決記載：「．．．
八十七年三月二十六日屏東縣新園鄉公所發現時，已開挖表層土壤堆置在旁，三月二
十九日挖取下層陸砂運出，載至附近同段二五八之一地號土地內屯積，經該鄉公所陳
報，屏東縣政府於同年四月二日函令限期恢復原狀，並張貼門首通知甲○○，現場亦
經揭示公告。同年四月四日新園鄉公所勘查時，該地仍在繼續挖取陸砂運出，同年四
月十一日查獲時，當場共有砂石車二、三輛及挖土機一輛，其度約有五層樓高，八十
七六月二十一勘查時，該地仍有深境，尚未完全恢復原狀，至屯積之陸砂已再移置他
地準備篩洗等情，業據屏東縣新園鄉公所課員郭麗雲證述甚詳．．．」郭麗雲所證，
與照片所示狀況相符。原告開挖深度達四、五層樓高，顯非供魚池之用，所辯純係卸
責飾詞，殊無足採，其請求現場開挖，亦無必要。又司法機關針對違反區域計畫法論
究刑責，與被告針對違反水土保持法所為行政處分，兩者之立法目的及構成要件皆不
相同，原告雖經以觸犯區域計畫法判處有期徒刑六月，仍不能免除其違反水土保持法
之行政責任。從而被告引據首揭法條裁處原告三十萬元罰鍰，並限期回填良質土壤復
舊之處份，並無違誤，一再訴願決定，遞予維持，均無不合，原告起訴意旨為無理由
，應予駁回。
據上論結，本件原告之訴為無理由，爰依行政訴訟法施行法第二條、行政訴訟法第九
十八條第三項前段，判決如主文。
中　　華　　民　　國　　九十一　　　年　　  二　　　　月　　  一　　　　日
                    最 高 行 政 法 院  第 一 庭
                                審 判 長 法  官　　　黃　綠　星
                                         法  官      彭  鳳  至
                                         法  官　　　黃　合　文
                                         法  官　　　黃　璽　君
                                         法  官　　　廖　宏　明
右  正  本  證  明  與  原  本  無  異
　　　　　　　　　　　　　　　　　　　　 法院書記官　邱  彰  德
中　　華　　民　　國　　九十一　　　年　　　二　　　　月　　　一　　　　日
